【裁判字號】    97,上訴,5102
【裁判日期】    980202
【裁判案由】    毒品危害防制條例
【裁判全文】
臺灣高等法院刑事判決                97年度上訴字第5102號
上  訴  人  臺灣板橋地方法院檢察署檢察官
被      告  甲○○
                    （現另案羈押於臺灣臺北看守所）
上列上訴人因被告違反毒品危害防制條例等案件，不服臺灣板橋
地方法院97年度訴字第2143號，中華民國97年10月14日第一審判
決（起訴案號：臺灣板橋地方法院檢察署96年度毒偵字第9350號
、97年度毒偵字第2981號），提起上訴，本院判決如下：
    主  文
原判決撤銷，發回臺灣板橋地方法院。
    理  由
一、按民國（下同）93年1 月9 日修正施行之毒品危害防制條例
    第20條、第23條將施用毒品之刑事處遇程序，區分為「初犯
    」及「5 年內再犯」、「5 年後再犯」。立法理由之說明係
    以：「初犯」，經觀察、勒戒或強制戒治後，應為不起訴處
    分或不付審理之裁定；經觀察、勒戒或強制戒治執行完畢釋
    放後，「5 年內再犯」者，因其再犯率甚高，原實施之觀察
    、勒戒及強制戒治既已無法收其實效，爰依法追訴或裁定交
    付審理。至經觀察、勒戒或強制戒治執行完畢釋放後，「5
    年後再犯」者，前所實施之觀察、勒戒或強制戒治已足以遮
    斷其施用毒品之毒癮，為期自新及協助其斷除毒癮，仍適用
    「初犯」規定，先經觀察、勒戒或強制戒治之程序。從而依
    修正後之規定，僅限於「初犯」及「5 年後再犯」二種情形
    ，始應先經觀察、勒戒或強制戒治程序。倘被告於5 年內已
    再犯，經依法追訴處罰，縱其第3 次（或第3 次以上）再度
    施用毒品之時間，在初犯經觀察、勒戒或強制戒治執行完畢
    釋放5 年以後，已不合於「5 年後再犯」之規定，且因已於
    「5 年內再犯」，顯見其再犯率甚高，原實施觀察、勒戒或
    強制戒治，已無法收其實效，即應依該條例第10條處罰。至
    第3 次（或第3 次以上）施用毒品之時間，是否宜有期間限
    制？以多久為適宜？則分屬刑事政策、專門醫學之範圍，非
    審判機關所能決定，有待循立法途徑解決（最高法院97年9
    月9 日97年度第5 次刑事庭會議決議同此意旨）。
二、公訴意旨略以：被告甲○○前因施用毒品案件，經臺灣板橋
    地方法院裁定送觀察、勒戒後，認無繼續施用毒品之傾向，
    由臺灣板橋地方法院檢察署檢察官以88年度毒偵字第1451號
    不起訴處分在案。復因施用毒品案件，經同法院以90年度訴
    字第748 號判處有期徒刑8 月確定，甫於96年1 月2 日執行
    完畢。詎仍不知悔改，復基於施用毒品之犯意，於民國（下
    同）96年11月10日某時，在臺北縣新店市○○○路33巷17號
    1 樓住處，施用第一級毒品海洛因，另於96年11月15日為警
    採尿時起回溯前96小時內之某時，在不詳地點，施用第二級
    毒品甲基安非他命（起訴書載為安非他命），嗣為警於96年
    11月15日下午2 時許，在臺北縣中和市○○路56號前查獲，
    並扣得第一級毒品海洛因1 包（淨重0.45公克）、海洛因注
    射針筒1 支。甲○○復基於施用毒品之犯意，於97年3 月13
    日晚上8 時許，在上址住處，施用第一級毒品海洛因，另於
    97年3 月15日為警採尿時起回溯前96小時內之某時，在不詳
    地點，施用第二級毒品甲基安非他命，嗣為警於97年3 月14
    日晚上11時30分許，在臺北縣中和市○○路675 號前查獲，
    並扣得第二級毒品甲基安非他命1 包（淨重0.72公克）、注
    射針筒1 支、分裝袋15個，因認被告涉有毒品危害防制條例
    第10條第1 項、第2 項施用第一級、第二級毒品罪嫌等語。
三、原裁定意旨略以：被告甲○○前於88年間因施用毒品案件，
    經本院以88年度毒聲字第6202號裁定送觀察、勒戒後，認無
    繼續施用毒品之傾向，經臺灣板橋地方法院檢察署檢察官於
    88年10月18日以88年度毒偵字第1451號為不起訴處分確定；
    又於90年間因施用毒品案件，經臺灣板橋地方法院以90年度
    毒聲字第348 號裁定送觀察、勒戒後，認有繼續施用毒品之
    傾向，再經本院以90年度毒聲字第692 號裁定令入戒治處所
    施以強制戒治，並由臺灣板橋地方法院檢察署檢察官聲請簡
    易判決處刑，其中強制戒治部分嗣經裁定停止戒治付保護管
    束，於91年2 月12日期滿（聲請簡易判決處刑部分，則經臺
    灣板橋地方法院於90年5 月28日以90年度訴字第748 號判處
    有期徒刑8 月，於90年7 月9 日確定，此與其前因違反肅清
    煙毒條例、麻醉藥品管理條例、藥事法及犯偽造文書罪等案
    件，經判決確定執行後，因撤銷假釋所餘殘刑4 年1 月又15
    日接續執行，於95年12月26日假釋付保護管束，於96年1 月
    2 日縮刑期滿未經撤銷假釋，其未執行之刑，以已執行論）
    ，有本院被告全國前案紀錄表附卷可稽。而公訴意旨所指被
    告不知悔改，復基於施用毒品之犯意，於96年11月10日某時
    ，在臺北縣新店市○○○路33巷17號1 樓住處，施用第一級
    毒品海洛因，另於96年11月15日為警採尿時起回溯前96小時
    內之某時，在不詳地點，施用第二級毒品甲基安非他命；又
    於97年3 月13日晚上8 時許，在上址住處，施用第一級毒品
    海洛因，另於97年3月15日為警採尿時起回溯前96小時內之
    某時，在不詳地點，施用第二級毒品甲基安非他命等行為，
    相距上述被告受強制戒治執行完畢之91年2 月12日，已逾5
    年，且於前揭受強制戒治執行完畢釋放後5 年內並無施用毒
    品犯行，從而依前揭毒品危害防制條例第20條第3 項之規定
    ，檢察官應聲請法院裁定令被告入勒戒處所觀察、勒戒。茲
    逕予提起公訴，自屬起訴之程序違背規定，爰不經言詞辯論
    ，逕為不受理判決之諭知等語。
四、經查：本案被告甲○○前於88年間，因施用毒品案件，經臺
    灣板橋地方法院以88年度毒聲字第6202號裁定令入觀察、勒
    戒後，認無繼續施用毒品之傾向，經臺灣板橋地方法院檢察
    署檢察官為不起訴處分（臺灣板橋地方法院檢察署88年度毒
    偵字第1451號）確定。復於90年間，因施用毒品案件，經臺
    灣板橋地方法院以90年度毒聲字第348 號裁定送觀察、勒戒
    後，認有繼續施用毒品之傾向，經同法院以90年度毒聲字第
    692 號裁定令入戒治處所強制戒治，並經檢察官聲請簡易判
    決處刑，其中強制戒治部分嗣經裁定停止戒治付保護管束，
    於91年2 月12日期滿（聲請簡易判決處刑部分，則經臺灣板
    橋地方法院於90年5 月28日以90年度訴字第748 號判處有期
    徒刑8 月，於90年7 月9 日確定），有臺灣板橋地方法院檢
    察署刑案資料查註紀錄表、施用毒品案件紀錄表、矯正表，
    及本院被告前案紀錄表等件附卷可稽。準此，被告於初犯施
    用毒品經觀察、勒戒後，於5 年內已再次犯有施用毒品之犯
    行，並經觀察、勒戒及強制戒治等處分，且經法院判處罪刑
    確定，顯見其「初犯」之觀察、勒戒，並未發生遮斷毒癮之
    效果，而一犯再犯，是被告於96年11月間及97年3 月間再犯
    本次施用毒品犯行，雖距其於91年2 月12日觀察、勒戒完畢
    釋放後，已逾5 年，惟其於前開88年間「初犯」觀察、勒戒
    完畢釋放後，未逾5 年之90年間既「再犯」毒品危害防制條
    例第10條之罪，並經判刑確定，依前開最高法院決議意旨，
    仍應依該條例第10條規定處罰。
五、原審疏未詳酌上情，遽認被告係於5 年後再犯本件之犯行，
    應再送觀察、勒戒，而諭知公訴不受理之判決，於法即有未
    合。檢察官上訴意旨，據此指摘原判決不當，請求撤銷改判
    ，為有理由，自應由本院將原判決撤銷，發回原審法院另為
    適法之處理，並不經言詞辯論為之。
據上論斷，應依刑事訴訟法第369 條第1 項但書、第372 條，判
決如主文。
中    華    民    國    98    年    2     月    2     日
                  刑事第十四庭審判長法  官  陳志洋
                                    法  官  梁耀鑌
                                    法  官  謝靜恒
以上正本證明與原本無異。
如不服本判決，應於收受送達後10日內向本院提出上訴書狀，其
未敘述上訴之理由者並得於提起上訴後10日內向本院補提理由書
（均須按他造當事人之人數附繕本）「切勿逕送上級法院」。
                                    書記官  陳珮茹
中    華    民    國    98    年    2     月    3     日


司法院資訊處製作；財團法人民間司法改革基金會備份。
